【裁判字號】    97,消債抗,32
【裁判日期】    971226
【裁判案由】    更生事件
【裁判全文】
臺灣雲林地方法院民事裁定            97年度消債抗字第32號
抗  告  人  甲○○
上列抗告人因消費者債務清理事件聲請更生，對於中華民國97年
10月24日本院97年度消債更字第15號裁定提起抗告，本院裁定如
下：
    主  文
抗告駁回。
抗告程序費用新臺幣壹仟元由抗告人負擔。
    理  由
一、抗告意旨略以：(一)抗告人確向第三人鄭正義借貸新臺幣（下
    同）200,000 元，每月須付利息8,000 元，此部分可傳喚證
    人鄭正義，原審並未查證，顯有違誤。(二)抗告人因景氣不佳
    致業務萎縮，無法依協商內容償還，原裁定以臺北地院查扣
    薪資3 分之1 作為認定之依據，亦有違誤，應以最近所得作
    為認定之依據云云。
二、「按聲請更生或清算不合程式或不備其他要件者，法院應以
    裁定駁回之，但其情形可以補正者，法院應定期間先命補正
    。」「債務人與金融機構協商成立者，不得聲請更生或清算
    。但因不可歸責於己之事由，致履行顯有重大困難者，不在
    此限。」「本條例施行前，債務人依金融主管機關協調成立
    之中華民國銀行公會會員辦理消費金融案件無擔保債務協商
    機制與金融機構成立之協商，準用前項之規定。」消費者債
    務清理條例（下稱消債條例）第8 條、第151 條第5 項、第
    6 項分別定有明文。準此，債務人如於消債條例施行前，已
    利用金融主管機關協調成立之中華民國銀行公會會員辦理消
    費金融案件無擔保債務協商機制，與金融機構成立協商，即
    須依約清償債務，僅於其後發生情事變更，在清償期間收入
    或收益不如預期，致該方案履行困難甚或履行不能，且因不
    可歸責於己之事由所致，始能聲請更生或清算，至如認該協
    商方案履行有其他不適當情形，即應再循協商途徑謀求解決
    ，不得逕依消債條例聲請更生。蓋該債務清償方案係經債務
    人行使程序選擇權而與債權人締結之債務清理契約，其即應
    受該契約之拘束，且消債條例更生之規範目的，係在維持債
    務人基本生活之情況下，於債務人之能力範圍內盡力清償債
    務，非謂債務人得任意利用債務清理程序減輕債務。因此，
    為避免債務人針對已成立之協商方案任意毀諾，濫用更生或
    清算之債務清理程序，須債務人於協商成立後因不可歸責於
    己之事由，致其無法履行原定清償方案，始例外得依消債條
    例聲請更生或清算。
三、經查，抗告人現任職於安泰人壽保險股份有限公司（下簡稱
    安泰人壽）擔任服務展業員之工作，其收入除每月底薪15,0
    00元外，尚包括佣金、獎金等事實，業據其自承在卷。另其
    民國94年度所得總額為1,146,913 元、95年度所得總額為1,
    335,109 元、96年度所得總額1,322,112 元，有財政部臺灣
    省中區國稅局94、95年度綜合所得稅各類所得資料清單、96
    年各類所得扣繳暨免稅扣繳憑單在卷可稽，故抗告人於94至
    96年間平均月所得為95,576元至111,259 元間。又抗告人97
    年度累計至同年6 月25日之所得為463,801 元，平均月所得
    約77,300元，此亦有安泰人壽業務薪津明細表在卷可參，而
    依抗告人提出之協議書所示，抗告人每月須償還48,480元，
    本院認抗告人並無不可歸責於己之事由，致履行顯有重大困
    難之情事，理由茲分述如下：
  (一)抗告人於95年8 月間協商成立，隨即於同年12月間毀諾，業
    據抗告人自承在卷，並有協議書1 份附卷可考，則審酌抗告
    人是否有不能清償債務之情形存在，自當以95年間抗告人之
    收入及支出為斷，先予敘明。
  (二)按「負扶養義務者有數人而其親等同一時，應各依其經濟能
    力，分擔義務。」「夫妻互負扶養之義務，其負扶養義務之
    順序與直系血親卑親屬同，其受扶養權利之順序與直系血親
    尊親屬同。」民法第1115條第3 項、第1116條之1 分別定有
    明文。經查，抗告人陳稱其尚需扶養子女2 人，每人每月各
    需支出2,000 元之扶養費等語，固有戶籍謄本在卷可證，然
    抗告人之子女亦有其父邱垂麟依法對其等負有扶養義務，此
    有戶籍謄本可參，是第三人邱垂麟與抗告人依法應平均分攤
    對於抗告人子女之扶養義務，則依抗告人所陳每人每月各需
    支出2,000 元之扶養費計算，抗告人就此部分之扶養費每月
    應支出2,000元。
  (三)抗告人復主張其每月需支出膳食費約5,000 元、交通費約5,
    000 元、勞健保費約2,005 元等語，惟抗告人既主張無法還
    款，生活有困難，即應合理控管其日常生活支出，而非為維
    持優渥之生活聲請更生。故其上開之支出，均應包括在每人
    每月之生活費當中，自行節制，是本院認抗告人每月必要支
    出費用應以行政院主計處所公布之95年每人每月最低生活費
    9,210 元為據，始符合消費者債務清理條例所設更生制度欲
    達之目的。則抗告人主張上開支出費用於9,210 元範圍內，
    自屬有據，為屬可採，逾此範圍之主張，要屬無據，實不可
    採。
  (四)抗告人又主張其現因遭臺灣臺北地方法院（下稱臺北地院）
    自96年5 月起扣押其薪資3 分之1 ，致債務履行之日遙遙無
    期等語。然查，抗告人自95年7 月間與各債權銀行成立協商
    後，自95年8 月起至95年12月間共計繳納5 期款項。而抗告
    人95年度所得總額為1,335,109 元，平均月所得為111,259
    元，是以其95年度之平均月薪扣除前置協商金額48,480元後
    ，尚餘62,779元，遠超過行政院主計處所公布之95年度平均
    每人每月最低生活費9,210 元及抗告人每月應支付2,000 元
    扶養費之總和，而足以維持其基本生活所需。惟抗告人竟未
    按期繳納協商金額，於95年12月後毀諾，致抗告人之債權人
    大眾商業銀行、三信商業銀行股份有限公司持執行名義聲請
    執行抗告人上開薪資債權，臺北地院乃於96年4 月25日以北
    院錦96執全日字第1553號執行命令移轉抗告人上開薪資債權
    與大眾商業銀行、三信商業銀行股份有限公司，稽之大眾商
    業銀行、三信商業銀行股份有限公司聲請執行之債權金額核
    與協商債務金額相符。則苟抗告人確實履行繳納前置協商金
    額之義務，當不致遭其債權人大眾商業銀行、三信商業銀行
    股份有限公司聲請強制執行其薪資債權3 分之1 。詎抗告人
    竟倒果為因，反主張其現因遭臺北地院自96年5 月起扣押其
    薪資3 分之1 ，致債務履行之日遙遙無期等語，要不足取。
  (五)抗告人另主張其向第三人鄭正義借款200,000 元，每月須償
    還利息8,000 元，並提出本票2 紙為證。然觀諸抗告人提出
    之本票2 紙，分別於96年7 月20日及97年1 月20日開立，故
    抗告人是否自95年12月底即開始每月給付鄭正義8,000 元之
    利息，即非無疑。縱認抗告人所言為是，抗告人此部分之支
    出為每月8,000 元。
  (六)據上，抗告人每月須支出之扶養費用為2,000 元，復再加計
    行政院主計處所公布之95年每人每月最低生活費9,210 元，
    總計必要支出為11,210元，以其於95年度之平均月所得為11
    1,259 元計算，支付上開必要支出後，尚餘100,049 元，遠
    高於每月所須償還之債務48,480元。縱再加計抗告人每月給
    付鄭正義之8,000 元，尚餘92,049元，亦高於48,480元。退
    步言之，以抗告人97年1 月至6 月底前之每月平均薪資77,3
    00元計算，支付上開必要支出（96年每人每月最低生活費9,
    509 元＋2,000 元扶養費）及每月8,000 元之利息後，尚餘
    57,791元，仍高於所須償還之債務48,480元。況抗告人並未
    證明其生活於95年12月間曾發生任何變動，而有不可歸於己
    之事由，致履行債務顯有重大困難，是抗告人並無任何不能
    清償債務之情事。
四、綜上所述，抗告人前揭主張，均非可採，而抗告人又未另行
    提出證據證明其於前述協商成立後，另有其他不可歸責於己
    之事由發生，致其有重大困難無法繼續履行原來協商內容之
    情事，抗告人既無債清條例第151 條第5 項但書之情形存在
    ，則依同條第6 項規定準用同條第5 項規定，抗告人自不得
    再依債清條例規定聲請更生或清算。原審法院以本件抗告人
    聲請更生，未符債清條例第151 條第5 項規定，而駁回抗告
    人之聲請，並無違誤。抗告意旨指摘原裁定不當，求予廢棄
    ，並請求裁定准予開始更生，為無理由，應予駁回。
五、據上論結，本件抗告為無理由，依消費者債務清理條例第15
    條，民事訴訟法第495 條之1 第1 項、第449 條第1 項、第
    95條、第78條，裁定如主文。
中    華    民    國    97    年    12    月    26    日
                  民事第二庭    審判長法  官  黃一馨
                                      法  官  吳錦佳
                                      法  官  楊欣怡
上為正本係照原本作成
本裁定不得再抗告
中    華    民    國    97    年     12   月    26    日
                                      書記官  林美鳳


司法院資訊處製作；財團法人民間司法改革基金會備份。
